【裁判字號】    96,建,163
【裁判日期】    970311
【裁判案由】    給付工程款
【裁判全文】
臺灣臺北地方法院民事判決               96年度建字第163號
原      告  興誌工程股份有限公司
法定代理人  丙○○
被      告  矽灣科技股份有限公司
法定代理人  甲○○
訴訟代理人  乙○○
上列當事人間請求給付工程款事件，本院於民國97年2月26日言
詞辯論終結，判決如下：
    主  文
原告之訴駁回。
訴訟費用由原告負擔。
    事  實  及  理  由
甲、程序方面：按當事人得以合意定第一審管轄法院。但以關於
    由一定法律關係而生之訴訟為限。前項合意，應以文書證之
    ，民事訴訟法第24條定有明文。本件依兩造所簽之工程合約
    契約書第22條之約定，兩造合意以本院為第一審管轄法院，
    故原告向本院提起本件清償借款之訴，核與首揭規定，尚無
    不合，本院就本件清償借款之訴自有管轄權，合先敘明。
乙、實體方面：
一、原告起訴主張：
（一）原告承攬被告之臺中縣立德水園身心障礙養護院水電工程
      （下稱系爭水電工程），業經雙方於民國93年1月9日合意
      終止該工程契約，斯時約定結算方式為：(1)已施作之材料
      ，依合約單價計算，(2)未施作之材料，再決定由原告運離
      或以合約單價併入計價，(3)工資部分以每工新台幣（下同
      ）1,850元計算，經被告計算已進場施作但尚未結算之工
      程款共計為新台幣（下同）4, 053,119元，扣除原告自被
      告已領款項1,663,380元後，被告尚有2,389,739元之工程
      款未支付，且經原告請求付款後，迄今被告仍未給付，為
      此依承攬契約約定請求被告如數給付，並聲明：被告應給
      付原告2,389,739元，及自起訴狀繕本送達翌日起至清償
      日止，按年息5%計算之利息。
（二）對被告抗辯之陳述略以：
  １、兩造雖於93年1月9日同意終止系爭承攬合約，因當時被告
      就已進場未施作之材料是否購買或由原告載離尚未決定，
      故材料部分尚無法計算，且原告曾於94年11月17日自行列
      載明細請求被告核算給付，被告即至工地現場核對且製作
      結算明細，此時雙方始對材料之給付方式及數量有合意，
      亦應認自94年11月17日後原告始得為請求，工程款之請求
      權時效即應自此時開始計算，且其亦曾於95年5月12日、
      95年12月21日先後又以存證信函催請被告付款；另該約定
      款項中屬於工資部分，應適用民法第126條關於定期給付
      債權之規定，亦未罹於時效而消滅。否則，縱認原告自93
      年1月9日協議之日起2年間不行使而消滅，因被告之工地
      主任曾於95年8月23日告知原告已將結算書送總公司，並
      告知原告得於95年9月初逕向被告請款，於原告表示唯恐
      因時間而有不利原告之認定時，被告之員工亦有回答既未
      經結算，哪來時效消滅問題等語，故被告於請求權罹於時
      效後，亦有承認該債權，則時效仍因被告之承認而中斷，
      原告於96年2月13日聲請支付命令時，並未罹於消滅時效
      。
  ２、被告所述有瑕疵並曾通知原告修補之情形，均非實在，被
      告所請求款項係以完工證據資料請領，且被告所指施工缺
      失者屬其自己追加性質，亦非原告依約應施作之範圍，另
      就其所提出部分工程竟有附材料，顯然並非修繕而與原告
      無關，部分工資亦非原告後續應施作之部分，自無尚須給
      付工資款項與被告之理；又被告所提出附件五水泥管阻塞
      者，並非原告施工所致，被告應自行向泥作工程廠商求償
      ，附件六編號22改電源亦非兩造系爭工程契約之約定項目
      ，與編號10者均不應由原告負擔。是附件二至附件六部分
      ，並非原告所施作，縱有瑕疵亦與原告無關，且兩造既係
      解約，解約前原告已施作部分，即無仍須依約對被告負保
      固責任之問題。
二、被告則抗辯以：
（ㄧ）當事人兩造於92年12月9日合意終止系爭工程合約後，雖
      有收到原告之請款單，惟解約當時兩造曾約定原告要清點
      工作給被告並進行結算，但原告卻未辦理結算，雖然於94
      年11月間有收到原告寄送之94年11月17日函文，但其於94
      年11月24日即發函通知原告依約定結算，否則無法處理，
      且原告亦未於其收到上開存證信函後6個月內起訴，則縱
      認原告尚有工程款得請領，迄原告於96年3月間向臺灣板
      橋地方法院聲請核發支付命令時，該工程款請求權仍已罹
      於消滅時效。
（二）況且，原告依約本有未施作之管線，終止系爭工程契約前
      有施作之管線，也有部分堵塞，致被告事後須請人修補，
      因此所花費用已超過原告請款之金額，又當初洽談終止契
      約時並未提及保固責任問題，且原告亦曾表示後續之保固
      不願負責，被告才自行雇工修復。另附件二確實是在契約
      終止及92年12月9日後所施作之工資，附件五水泥阻塞之
      原因，係原告在其他廠商灌水泥時未依約監工確認所導致
      ，原告依約自應負保管責任；又附件六編號10項目有重作
      之需要，亦是因為原告施作的高度不對，依約原告即應賠
      償被告因此支出之費用，經扣抵各該費用後，原告仍已不
      得請求給付工程款。並聲明：原告之訴駁回。
三、按技師、承攬人之報酬及其墊款，或商人、製造人、手工業
    人所供給之商品及產物代價之請求權，於2年間不行使即消
    滅，民法第127條第7、8款定有明文。又消滅時效，自請求
    權可行使時起算，且消滅時效雖得因請求而中斷，但時效因
    請求而中斷者，若於請求後6個月內不起訴，視為不中斷，
    民法第128條、第129條第1項第1款、第130條亦有分別定有
    明文，且由民法第130條之規定而觀，時效因請求而中斷者
    ，請求人苟欲保持中斷之效力，非於請求後6個月內起訴不
    可，如僅繼續不斷的為請求，而未於請求後6個月內起訴，
    其中斷之效力仍無由保持（參見最高法院71年台上字第3435
    號民事判例意旨），亦即於第1次請求後6個月內僅再為請求
    而未起訴者，於第1次請求起屆滿6個月時，即視為不中斷。
    經查：
（ㄧ）本件原告主張有向被告承攬系爭水電工程並經簽立契約，
      經其依約進場施作部分後，於93年1月9日經兩造召開會議
      而合意終止該工程契約，且當時原告所施作之部分工程尚
      有未經結算請款等事實，為被告所不爭執，並有工程合約
      書及93年1月9日工程會議紀錄等影本各一份在卷可證，且
      兩造達成前開合意之會議日期固為93年1月9日，惟於紀錄
      第壹點中又說明解除合約日以92年12月9日為準，參諸系
      爭水電工程合約內容以被告在施工期間內應完成一定工作
      之性質，該契約關係應屬於繼續性契約關係，顯然該會議
      記錄或原告雖均以系爭水電工程契約業經解除名之，實則
      兩造真意僅為使該契約關係自前述92年12月9日後消滅，
      之前已履行者仍不受影響，其等應係終止系爭水電工程合
      約之意，而與令契約關係亦溯及發生消滅效力之契約解除
      者不同。而就原告所主張於系爭水電工程契約終止前，被
      告尚積欠其工程款2,389,739元ㄧ節，雖據原告提出工程
      請款明細表影本一份，惟已為被告所否認，並以前詞置辯
      ，以原告亦不爭執該請款明細表所列項目及價款等，均係
      其單方所製作，並非經被告所確認者，能否徒憑該明細表
      之記載即認原告已舉證證明被告所積欠之款項金額若干，
      已有疑問。
（二）況且，被告已先辯稱原告該工程款之請求權已經罹於時效
      而消滅，而縱使如原告所稱，被告依系爭水電工程契約尚
      積欠其若干款項未清償，系爭水電工程契約對於原告應履
      行之內容，目的既重在被告應在約定工程期限內提供相關
      材料設備以完成該電氣及給排水工程，而非僅單純提供勞
      務即已足，有卷附系爭水電工程契約影本第六條等約款可
      參，顯然該契約並非屬於僱用契約性質，就原告因完成工
      作而取得之對價，應認為承攬人之報酬性質，故原告謂所
      請求上開款項尚須區分材料費及工資，進而以該工資部分
      之請求權時效應適用民法第126條關於定期給付債權之規
      定，已非可採；另關於被告施作所需之電氣、給排水管線
      材等材料設備，雖均非被告所提供，而有部分係由原告所
      提出並計價者，有原告所提出系爭水電工程契約書影本第
      16條、第20條等約定內容及記載工程款總價係區分材料及
      工資之請款明細表影本等件可佐，但參諸該工程係以總價
      承包方式計價，所約定各期估驗計價之依據，亦係以工程
      完成之比例計算，並未再另行區分各期已提供之材料及工
      資若干，有該契約書所附付款比例表影本一份附卷可稽，
      被告所給付報酬之對價顯亦重在工作完成本身，而非另就
      材料之購買比例為給付，雖然該報酬中實際亦包含材料費
      用，依該契約之真意同應適用關於承攬報酬之規定，否則
      ，以原告既為從事商業活動之商人，此材料購買費用仍屬
      於商人所供給商品之代價性質，同有前述民法第127條關
      於短期消滅時效規定之適用。進而，以系爭契約既已於93
      年1月9日經兩造合意終止，且參諸其等終止契約時之協調
      會議中，所提及須待原告告知已進場之何部分材料係待運
      離或併入結算報酬範圍，以資決定被告尚應給付之工程款
      數額一事，係涉及原告就材料數量須為說明之問題，就被
      告應負擔付款義務之起算時間，並無須待兩造結算確認之
      限制約存在，而實際上該數額之確認縱使須經原告提出說
      明並獲被告同意，此要屬事實上原告如何行使請求權之階
      段問題，並非法律上障礙之情形，亦即原告本得自該日之
      翌日起即行辦理以請求給付報酬，若被告竟拒絕給付，其
      即得依法提起訴訟等而確保該請求權之行使可能，原告斯
      時實無任何不能行使該請求權之狀況，故原告仍稱關於該
      工程款請求權須待被告進行結算後其始得行使，並非有據
      ，顯然自其等合意終止系爭水電工程契約之翌日即93年1
      月10日起，原告應即得請求被告辦理結算付款事宜。
（三）再者，被告固自認確有收到原告於94年11月17日催請其付
      款之函文，並有原告所提出該函文影本一份可證，以原告
      亦自認其在上開請求後之6個月內並未起訴，而僅在該期
      間內之95年5月12日復以存證信函繼續請求被告給付，依
      前揭規定意旨說明，其上開請求行為仍已因未在6個月內
      起訴，時效視為不中斷，該請求權時效仍應自原起算時即
      93年1月10日起算，則原告所主張之上開請求權於95年1月
      9日後即已罹於消滅時效，原告雖又於95年12月21日再次
      以存證信函催請被告付款，此既係消滅時效屆滿後所為，
      已無從發生時效中斷之效力，是原告迄96年3月間向臺灣
      板橋地方法院聲請核發支付命令並經被告聲明異議後而視
      為起訴時，其所主張之上開工程款請求權確已罹於時效而
      消滅，被告據之拒絕給付，洵屬有據。
（四）至於原告雖又主張被告曾於95年8月23日有對上開工程款
      請求權為承認之行為者，已為被告所否認，而觀諸原告所
      指被告有承認之事實，僅以被告之工地主任有向原告表示
      已將結算書送被告總公司之行為，此要屬被告內部人員告
      知所收受資料為處理之狀況，尚難認係該人員有代理被告
      承認該債務之情況，原告雖復稱被告之工地主任在其說明
      因時間延宕恐有不利時，尚有說及既未結算何來時效滅之
      部分，姑不論被告亦已否認此情，且縱使原告所述上開情
      節屬實，此亦僅屬該工地主任主觀上對請求權時效應如何
      起算之個人意見陳述，仍難認該人係經被告授權且有承認
      原告所請求工程款之意，是原告此部分主張，仍非可採。
四、從而，原告依與被告間之上開工程契約法律關係，請求被告
    給付工程款2,389,739元，及自起訴狀繕本送達翌日起至清
    償日止，按年息5%計算之利息，並無理由，應予駁回。
五、兩造其餘之攻擊或防禦方法及未經援用之證據，經本院斟酌
    後，認為均不足以影響本判決之結果，自無逐一詳予論駁之
    必要，併此敘明。
六、訴訟費用負擔之依據：民事訴訟法第78條。
中    華    民    國    97    年    3     月    11    日
                  民事第五庭    法  官  林麗真
以上正本係照原本作成
如對本判決上訴，須於判決送達後20日內向本院提出上訴狀
中    華    民    國    97    年    3     月    12    日
                                書記官  李承翰


司法院資訊處製作；財團法人民間司法改革基金會備份。
